ACORDAO-COMPLETO-2442116

ACÓRDÃO 14058/2020 ATA 43/2020 - PRIMEIRA CÂMARA

VISTOS, relatados e discutidos estes autos em que se examinam atos de concessão de aposentadoria de Ana Maria de Brito Gomes, Bernadete de Lourdes Arnaldo Raslan e de Cleomar Almeida da Silva, ex-servidores do Tribunal de Justiça do Distrito Federal e dos Territórios:
ACORDAM os Ministros do Tribunal de Contas da União, reunidos em sessão da Primeira Câmara, ante as razões expostas pelo Relator, em:
9.1. considerar ilegais os atos de concessão de aposentadoria de Ana Maria de Brito Gomes, Bernadete de Lourdes Arnaldo Raslan e Cleomar Almeida da Silva e negar seu registro;
9.2. dispensar o ressarcimento das quantias indevidamente recebidas de boa-fé, consoante o disposto no Enunciado 106 da Súmula da Jurisprudência do TCU;	
9.3. determinar ao Tribunal de Justiça do Distrito Federal e dos Territórios que:
9.3.1. no prazo de 15 (quinze) dias, contados a partir da ciência deste Acórdão, providencie a suspensão dos pagamentos decorrentes das aposentadorias consideradas ilegais, sob pena de responsabilidade solidária da autoridade administrativa omissa;
9.3.2. promova o destaque das parcelas de quintos incorporadas com amparo em funções comissionadas exercidas entre 8/4/1998 a 4/9/2001 e transforme-as em "Parcela Compensatória" a ser absorvida por quaisquer reajustes futuros, consoante decidido pelo STF no RE 638.115/CE, bem como ajuste a incorporação de FC-5 de Cleomar Almeida da Silva para 3/5 (6/10) ;
9.3.3. comunique aos beneficiários dos atos de aposentadoria considerados ilegais acerca da presente deliberação, alertando-os de que o efeito suspensivo decorrente de eventual interposição de recurso não os exime da devolução dos valores percebidos indevidamente após a notificação, em caso de não provimento;
9.3.4. encaminhe ao Tribunal, por cópia, comprovante da data em que os beneficiários das aposentadorias consideradas ilegais tomaram conhecimento desta decisão; 
9.3.5. envie, no prazo de 30 (trinta) dias, pelo sistema e-Pessoal, novos atos de concessão de aposentadoria dos interessados, livres da irregularidade detectada.

Atos de concessão de Aposentadoria.

Primeira Câmara

Tribunal de Justiça do Distrito Federal e dos Territórios.

3. Interessados/Responsáveis:
3.1. Interessados: Ana Maria de Brito Gomes (XXX.610.711-XX); Bernadete de Lourdes Arnaldo Raslan (XXX.082.801-XX); Cleomar Almeida da Silva (XXX.664.511-XX).

13.1. Ministros presentes: Benjamin Zymler (na Presidência), Walton Alencar Rodrigues (Relator), Bruno Dantas e Vital do Rêgo.
13.2. Ministros-Substitutos presentes: Augusto Sherman Cavalcanti e Weder de Oliveira.

ACORDAO-COMPLETO-2476250

Acórdão 8468/2021 - Primeira Câmara

WALTON ALENCAR RODRIGUES

Adoto, como relatório, a instrução da Sefip, cuja proposta foi acolhida pelo representante do Parquet especializado:
"1. Trata-se de atos de concessão inicial de aposentadoria de Ana Maria de Brito Gomes, Bernadete de Lourdes Arnaldo Raslan e Cleomar Almeida da Silva, ex-servidores do Tribunal de Justiça do Distrito Federal e dos Territórios. 
2. Os atos foram submetidos, para fim de registro, à apreciação do Tribunal de Contas da União (TCU) , de acordo com o art. 71, inciso III, da Constituição Federal. O cadastramento e a disponibilização ao TCU ocorreram por intermédio do Sistema de Apreciação e Registro de Atos de Admissão e Concessões, na forma dos arts. 2º, caput e incisos I a VI, e 4º, caput, da Instrução Normativa - TCU 78/2018.
EXAME TÉCNICO
a) ato de Ana Maria de Brito Gomes
3.	A servidora Ana Maria de Brito Gomes aposentou-se em 22/2/2016, com proventos integrais, com base no artigo 3º da Emenda Constitucional 47/2005.
4. Com base no quadro dos tempos em funções comissionadas e quadro de vantagens, verifica-se que a servidora recebe VPNI referente a 10/10 de FC-3. No entanto, parte da incorporação dos quintos de FC-3 ocorreu após a data limite de 8/4/1998. 
5.	 Este Tribunal tem firme entendimento sobre a ilegalidade da incorporação de quintos, com fundamento no art. 62-A da Lei 8.112/1990, c/c os arts. 3º e 10º da Lei 8.911/1994 e art. 3º da Lei 9.624/1998, decorrente de exercício de função de direção, chefia ou assessoramento, de cargo de provimento em comissão ou de natureza especial após 1998, uma vez que esta Corte de Contas considera que a incorporação da vantagem somente é possível até a data de publicação da Lei 9.624/1998, ocorrida em 8/4/1998 (Acórdão 1972/2017-TCU-Plenário, da lavra do Ministro Bruno Dantas e 1939/2019-1ª Câmara, de autoria do Ministro Vital do Rego) .
6.	O Supremo Tribunal Federal (STF) , ao apreciar o Recurso Extraordinário (RE) 638.115/Ceará, que teve repercussão geral, deixou assente que as decisões judiciais ou atos emanados pelos poderes Executivo, Legislativo ou Judiciário que determinaram a incorporação de quintos/décimos no período compreendido entre a edição da Lei 9.624/1998 até a edição da Medida Provisória 2.225-45/2001 carecem de fundamento legal e, portanto, violam o princípio da legalidade previsto na Constituição Federal.
7. Ressalta-se que, ao modular os efeitos da referida decisão, inicialmente, o STF, em sede de embargos de declaração julgados em 30/6/2017, havia entendido que o pagamento da referida parcela deveria ser cessado em qualquer hipótese, aplicando-se tal entendimento até mesmo para os servidores que obtiveram o direito à incorporação assegurado por decisão judicial transitada em julgado, sem a necessidade de ação rescisória.
8. No entanto, em novo julgamento realizado em 18/12/2019, o STF acolheu parcialmente os embargos de declaração, com efeitos infringentes, para reconhecer indevida a cessação imediata do pagamento da parcela quando fundado em decisão judicial transitada em julgado. Já no caso daqueles que recebem os Quintos em virtude de decisões administrativas ou decisões judiciais sem trânsito em julgado, modulou os efeitos da decisão para manter o pagamento da parcela até a sua absorção integral por quaisquer reajustes futuros concedidos aos servidores.
9.	Tendo em vista que o referido decisum ainda não transitou em julgado, este Tribunal tem considerado ilegal o pagamento da referida parcela e determinado às Unidades Jurisdicionadas que adotem as medidas necessárias à regularização dos pagamentos indevidos de acordo com a modulação dos efeitos realizada pelo STF nos autos do RE 638.115/CE, a exemplo dos Acórdão 659/2020-TCU-Primeira Câmara, relatado pelo Ministro Walton Alencar Rodrigues, e 622/2020-TCU- 2ª Câmara, relatado pelo Ministro Aroldo Cedraz.
10. Desta forma, o ato de aposentadoria da Sra. Ana Maria de Brito Gomes está ilegal, haja vista a incorporação de parcela de quintos que teve amparo em função comissionada exercida após a vigência da Lei 9.624/1998 (peça 2) .
11. Ressalta-se que o ato de aposentadoria da interessada deu entrada no TCU em 8/3/2016, portanto, há menos de cinco anos, não sendo aplicável o procedimento de contraditório e ampla defesa determinado pelo Acórdão 587/2011-TCU-Plenário, Ministro-Relator Valmir Campelo. O prazo de cinco anos se expira em 8/3/2021.
b) ato de Bernadete de Lourdes Arnaldo Raslan
12. A servidora Bernadete de Lourdes Arnaldo Raslan aposentou-se em 17/2/2016, com proventos integrais, com base no artigo 3º da Emenda Constitucional 47/2005.
13. Com base no quadro de vantagens, verifica-se que a servidora recebia quatro rubricas relativas a VPNI's de quintos, sendo duas referentes à 9/10 de CJ-3 e outras duas relativas à 1/10 de CJ-3 com base em Mandado de Segurança, totalizando mais de 10/10 de CJ-3. 
14. Em consulta ao contracheque, verifica-se que atualmente a servidora recebe uma rubrica referente a 9/10 de CJ-3 no valor de R$ 6.211,52 e outra relativa a 1/10 de CJ-3 no valor de R$ 690,16 (peça 3) . 
15. No quadro dos tempos em funções comissionadas observa-se que parte da incorporação dos quintos de CJ-3 ocorreu após a data limite de 8/4/1998, contrariando jurisprudência do STF e desta Corte de Contas. A servidora até 8/4/1998 possui apenas 3 anos, 5 meses e 22 dias de tempo de serviço exercido em CJ-3.
16. Desta forma, o ato de aposentadoria da Sra. Bernadete de Lourdes Arnaldo Raslan está ilegal, haja vista a incorporação de parcela de quintos que teve amparo em função comissionada exercida após a vigência da Lei 9.624/1998 (peça 3) .
17. Ressalta-se que o ato de aposentadoria da interessada deu entrada no TCU em 29/2/2016, portanto, há menos de cinco anos, não sendo aplicável o procedimento de contraditório e ampla defesa determinado pelo Acórdão 587/2011-TCU-Plenário, Ministro-Relator Valmir Campelo. O prazo de cinco anos se expira em 29/2/2021.
c) ato de Cleomar Almeida da Silva
18. O servidor Cleomar Almeida da Silva aposentou-se em 23/11/2015, com proventos integrais, com base no artigo 3º da Emenda Constitucional 47/2005.
c.1) acumulação de cargos
19. No ato consta que o servidor acumula outra aposentadoria. O servidor aposentou-se no cargo de analista judiciário com jornada de trabalho de 40 horas semanais. 
20. O gestor de pessoal informou que o interessado apresentou documento da Secretaria de Estado de Educação do DF, informando que ocupa o cargo de Professor de Educação Básica, com carga horária de 20 horas, no turno noturno, não incorrendo em acumulação ilícita de cargo, conforme preconiza os incisos XVI e XVII do artigo 37 da Constituição Federal.
21. O artigo 37, inciso XVI, alínea "b", da Constituição Federal permite a acumulação de um cargo de professor com outro técnico ou científico, se houver compatibilidade de horários. 
22. A jurisprudência desta Corte de Contas estabelecia como limite máximo em casos de acumulação de cargos a jornada de trabalho de 60 (sessenta) horas semanais, podendo ser citados, nesse sentido, os Acórdão 104/2009-TCU-Plenário e 534/2011-TCU-2ª Câmara, ambos de relatoria do Ministro Aroldo Cedraz. Posteriormente, os Acórdão 1338/2011-TCU-Plenário, Ministro-Relator Augusto Nardes, e 1336/2012-TCU-Plenário, Ministro-Relator José Jorge, estabeleceram que, no caso de acumulação de cargos prevista no inciso XVI do art. 37 da Constituição Federal, a compatibilidade de horários deverá ser aferida no caso concreto. 
23. No caso em exame, a soma das jornadas do ex-servidor totaliza 60 horas semanais, havendo, portanto, compatibilidade de horários. Desta forma, entende-se que está regular a acumulação das aposentadorias. 
c.2) quintos incorporados após data limite
24. No quadro de vantagens consta que o servidor incorporou 2/10 de FC-3 e 8/10 de FC-5. Com base no quadro dos tempos em funções comissionadas, verifica-se que a FC-3 foi incorporada após a data limite de 8/4/1998, contrariando jurisprudência do STF e desta Corte de Contas. Além disso, o interessado somente tem direito a incorporar 3/5 (6/10) de FC-5 e não 4/5 (8/10) . 
25. Desta forma, o ato de aposentadoria do Sr. Cleomar Almeida da Silva está ilegal, uma vez que existe parcela de quintos que teve amparo em função comissionada exercida após a vigência da Lei 9.624/1998 (peça 4) .
26. Ressalta-se que o ato de aposentadoria do interessado deu entrada no TCU em 3/12/2015, portanto, há menos de cinco anos, não sendo aplicável o procedimento de contraditório e ampla defesa determinado pelo Acórdão 587/2011-TCU-Plenário, Ministro-Relator Valmir Campelo. O prazo de cinco anos se expira em 3/12/2020.
CONCLUSÃO
27. Considerando a análise realizada nos atos de concessão inicial de aposentadoria de Ana Maria de Brito Gomes, Bernadete de Lourdes Arnaldo Raslan e Cleomar Almeida da Silva, esta Unidade Técnica considera que os atos devem ser apreciados pela ilegalidade, em razão da incorporação de parcela de quintos após a data limite de 8/4/1998, contrariando jurisprudência desta Corte de Contas e do Supremo Tribunal Federal. No caso de Cleomar Almeida da Silva, o interessado tem direito a incorporar 3/5 (6/10) de FC-5.
28. Registre-se que a análise deste processo levou em conta os dispositivos da Resolução TCU 315/2020.
PROPOSTA DE ENCAMINHAMENTO
29. Ante o exposto, conforme o preceituado no artigo 71, inciso III, da Constituição Federal de 1.988; c/c os artigos. 1º, inciso V, e 39, inciso II, da Lei nº 8.443/1992, c/c os artigos 1º, inciso VIII, 260, §§ 1º, 2º e 4º, do Regimento Interno/TCU, e tomando por base as informações prestadas pelo órgão de controle interno e as verificações feitas pela unidade técnica, na forma prevista no artigo 260, caput, do referido Regimento, propõe-se: 
a) considerar ilegais e negar o registro dos atos de concessão inicial de aposentadoria de Ana Maria de Brito Gomes (CPF XXX.610.711-XX) , Bernadete de Lourdes Arnaldo Raslan (CPF XXX.082.801-XX) e Cleomar Almeida da Silva (CPF XXX.664.511-XX) ;
b) dispensar o ressarcimento das quantias indevidamente recebidas de boa-fé, nos termos da Súmula TCU n. 106;
c) determinar ao Tribunal de Justiça do Distrito Federal e dos Territórios, com fundamento no inciso I do art. 4º da Resolução TCU 315/2020, que adote medidas para:
c.1) no prazo de quinze dias, fazer cessar os pagamentos decorrentes dos atos impugnados por esta Corte de Contas, sob pena de responsabilidade solidária da autoridade administrativa omissa, nos termos dos arts. 262, caput, do RI/TCU, e 8º, caput, da Resolução TCU 206/2007;
c.2) promova o destaque da (s) parcela (s) de quintos incorporada (s) com amparo em funções comissionadas exercidas entre 8/4/1998 a 4/9/2001 e transforme-a (s) em "Parcela Compensatória" a ser absorvida por quaisquer reajustes futuros, consoante decidido pelo STF no RE 638.115/CE, bem como ajuste a incorporação de FC-5 de Cleomar Almeida da Silva para 3/5 (6/10) ;
c.3) no prazo de trinta dias, emita novos atos, livres da irregularidade apontada, e os submeta ao TCU pelo Sistema e-Pessoal, nos termos dos arts. 262, § 2º, do Regimento Interno desta Corte e 19, § 3º, da Instrução Normativa TCU 78/2008;
c.4) dê ciência, no prazo de 15 (quinze) dias, do inteiro teor desta deliberação aos interessados, alertando-os de que o efeito suspensivo proveniente da interposição de eventuais recursos junto ao TCU não os exime da devolução dos valores percebidos indevidamente após a respectiva notificação, caso esses não sejam providos; e
c.5) encaminhar ao Tribunal, no prazo de 30 (trinta) dias contados da ciência da decisão, documento apto a comprovar que os interessados tomaram conhecimento do acórdão."
É o relatório.

não há

Procurador Júlio Marcelo de Oliveira.

APOSENTADORIAS. TRIBUNAL DE JUSTIÇA DO DISTRITO FEDERAL E DOS TERRITÓRIOS. INCORPORAÇÃO DE PARCELA DE QUINTOS APÓS 8/4/1998. ILEGALIDADE DOS ATOS. NEGATIVA DE REGISTRO.

APOSENTADORIA (APOS)

Secretaria de Fiscalização de Pessoal (SEFIP).

Trata-se de atos de concessão de aposentadoria de Ana Maria de Brito Gomes, Bernadete de Lourdes Arnaldo Raslan e de Cleomar Almeida da Silva, ex-servidores do Tribunal de Justiça do Distrito Federal e dos Territórios, submetidos à apreciação do TCU com fulcro no art. 71, inciso III, da CF/1988. 
Nos termos da instrução transcrita no relatório, os atos abrangem parcelas referentes à incorporação de quintos, cuja concessão utilizou tempo de funções comissionadas exercidos após o advento da Lei 9.624/1998, o que contrariava, em uníssono, a pacífica Jurisprudência do Supremo Tribunal Federal e desta Corte de Contas.
De fato, desde a sessão ordinária de 19/3/2015, nos autos do RE 638115, em tema de repercussão geral (395) , o STF considerava que ofendia "o princípio da legalidade a decisão que concede a incorporação de quintos pelo exercício de função comissionada no período de 8/4/1998 até 4/9/2001, cessada a ultratividade das incorporações em qualquer hipótese". Na ocasião, o STF, modulando os efeitos da referida decisão, desobrigou a devolução dos valores recebidos de boa-fé pelos servidores até a data do referido julgado.
Ocorre que, na sessão ordinária de 18/12/2019, em embargos de declaração, opostos por representantes de servidores dos três poderes, o mesmo STF revisitou a matéria tratada e, embora tenha reafirmado a ilegalidade dos pagamentos de quintos ora analisados, optou por determinar a continuidade dos que tenham por fundamento decisão judicial transitada em julgado, modulando, mais uma vez, os efeitos da decisão embargada, para manter, até a sua integral absorção por reajustes futuros, o pagamento dos que continuavam recebendo o benefício, seja por força de decisão administrativa, seja de decisão judicial, mesmo sem trânsito em julgado.
Desta forma, a recente decisão da Suprema Corte de dezembro de 2019, ainda que não vincule o julgamento dos atos de pessoal a cargo do controle externo, altera, de forma decisiva e radical, com repercussão geral, todo o entendimento deste Tribunal, em relação à ilegalidade do pagamento dos quintos e às naturais consequências que se deviam extrair do ato irregular, autorizando a continuidade do pagamento, mesmo em face de sua reconhecida ilegalidade.
Sendo assim, com ressalvas da minha posição pessoal, considerando a informação da Sefip de que os quintos irregulares foram concedidos aos ex-servidores, por decisão administrativa, anuo à proposta da unidade, no sentido de que seja determinado ao gestor de pessoal do órgão de origem que promova, nas folhas de pagamento dos ex-servidores, o destaque dos valores correspondentes a quintos incorporados com amparo em funções comissionadas exercidas entre 8/4/1998 a 4/9/2001, transformando-os em "Parcela Compensatória" a ser absorvida por quaisquer reajustes futuros, consoante decidido pelo STF no aludido RE 638.115/CE.
Quanto ao ato de Cleomar Almeida da Silva, anuo à proposta de determinar o ajuste da incorporação de FC-5 para 3/5 (6/10) ao invés de 4/5 (8/10) .
Dispenso o ressarcimento das quantias indevidamente recebidas de boa-fé, nos termos do Enunciado 106, da Súmula da Jurisprudência do TCU. 
Ante o exposto, julgo ilegais os atos, negando-lhes registro.
Voto, pois, por que o Tribunal acolha a minuta de acórdão que submeto à deliberação deste Colegiado.
TCU, Sala das Sessões Ministro Luciano Brandão Alves de Souza, em 1º de dezembro de 2020.
.
WALTON ALENCAR RODRIGUES 
Relator